【裁判字號】    98,台上,1670
【裁判日期】    980326
【裁判案由】    違反貪污治罪條例
【裁判全文】
最高法院刑事判決            九十八年度台上字第一六七０號
上  訴  人  甲○○
            乙○○
上列上訴人等因違反貪污治罪條例案件，不服台灣高等法院台南
分院中華民國九十七年四月二十三日第二審更審判決（九十六年
度重上更(二)字第二五二號，起訴案號：台灣台南地方法院檢察署
九十年度七一三七、九三八四、九七０九號），提起上訴，本院
判決如下：
    主  文
原判決關於甲○○對於職務上之行為，收受賄賂部分及乙○○部
分撤銷，發回台灣高等法院台南分院。
    理  由
本件原判決認定上訴人甲○○於民國八十一年間，擔任台南市警
察局消防隊（下稱消防隊）一組組長之職務，負責掌管公共安全
檢查、新蓋建築物申請建築、使用執照之會審、會勘等業務，係
依據法令從事於公務之人員，因對台南市轄區內各相關消防業者
所出售裝置在各公共建築物之消防設備有檢查之職權，與業者王
榮添、楊秀春夫婦所經營宜航有限公司（下稱宜航公司）及營裕
消防企業有限公司（下稱營裕公司）之營業項目間，有職務上之
利害關係，竟藉此向業者王榮添要求按月支付所謂之顧問費，而
王榮添為維持彼此間關係與業務之拓展，亦允諾按月給付顧問費
，並自八十一年至八十二年間，按月付予甲○○新台幣（下同）
三萬元，後王榮添因經濟無法負擔，遂自八十三年起減少為每月
一萬元，直至八十五年四月間為止。嗣甲○○於八十五年五月八
日，雖因另涉貪污治罪條例案件遭停職，然王榮添仍每月支付二
萬元予甲○○作為顧問費，期間至八十七年五、六月為止（即甲
○○復職前一個月，按甲○○於停職期間收取顧問費部分因與職
務行為無關，尚不構成犯罪）。上開顧問費或由甲○○本人至王
榮添經營之營裕公司領取，或由甲○○之配偶即與甲○○有共同
犯意聯絡之上訴人乙○○代為前往營裕公司領取，或由王榮添本
人拿至消防隊交予甲○○。總計甲○○於停職前對於職務上之行
為，收受顧問費共計八十八萬元等情。因而撤銷第一審關於甲○
○、乙○○被訴藉勢勒索部分之無罪判決，變更起訴法條，改判
依修正前刑法連續犯規定及八十一年七月十七日修正公布之貪污
治罪條例（下稱行為時貪污治罪條例），分別論處甲○○依據法
令從事公務之人員，連續對於職務上之行為，收受賄賂罪刑；乙
○○與依據法令從事公務之人員，共同連續對於職務上之行為，
收受賄賂罪刑，固非無見。
惟查：(一)、有罪判決書記載之主文、事實與理由相互矛盾者，按
諸刑事訴訟法第三百七十九條第十四款規定，其判決當然違背法
令。本件原判決主文於諭知上訴人等罪刑項下，分別宣告上訴人
等犯罪所得八十八萬元應予追繳沒收，如全部或一部無法追繳時
，以其財產抵償之；於事實欄認定王添榮自八十一年至八十二年
間，按月給付三萬元，自八十三年至八十五年四月間止，按月給
付一萬元之「顧問費」（即賄賂）予甲○○，共計八十八萬元等
情；於理由甲、二、(十)並載明其計算之方式（見原判決第九頁倒
數第六行起）。然原判決認定之上開事實如果無訛，則上訴人等
於八十一年一月間至八十二年十二月間止兩年期間，以按月收受
三萬元計算，收受之賄賂共應為七十二萬元，於八十三年一月間
至八十五年四月間止，以按月收受一萬元計算，收受之賄賂共應
為二十八萬元，合計共為一百萬元。乃原判決於事實及理由竟認
定上訴人等收受之賄賂共為八十八萬元，主文諭知追繳沒收之金
額亦為八十八萬元，自有判決理由矛盾之違法。(二)、貪污治罪條
例第五條第一項第三款之對於職務上之行為，收受賄賂罪，須公
務員於其職務上之行為，與所收受之賄賂或不正利益，有相當對
價關係，始能成立。所謂職務上行為，係指公務員依法令具有法
定職務權限範圍內所應為或所得為之事項。所謂賄賂，固包括假
借餽贈、顧問費等各種名義之變相給付在內，惟仍須他人係基於
使公務員於其職務上為一定行為之行賄意思而交付，始屬相當，
若他人所交付之財物並非基於行賄意思，則該財物即非賄賂，應
無收受賄賂可言。本件原判決對上訴人等論以職務上行為收受賄
賂罪之共犯，然於事實欄僅泛稱甲○○任職台南市警察局消防隊
一組組長，因對轄區內消防業者出售裝置在各公共建築物之消防
設備有檢查之職權，與王榮添夫婦經營之宜航、營裕公司之營業
項目，有職務上之利害關係，竟藉此向王榮添要求按月支付顧問
費，而王榮添為維持彼此間關係與業務之拓展，亦予允諾云云。
並未認定記載王榮添究竟係基於使甲○○在職務上為何種一定行
為之行賄意思而交付顧問費；亦未認定甲○○收受顧問費後，究
竟在職務上如何為有利於宜航、營裕公司業務之特定行為，理由
內對此部分應有之說明亦均付之闕如，已不足資為適用法律之依
據。另查關於王榮添給付顧問費與甲○○之緣由，據王榮添於法
務部調查局南部機動組（下稱南機組）詢問時供稱：我為維持彼
此間關係及業務之拓展，遂答應其以顧問費之名義每月支付款項
等語（見偵字第三一三七號卷一第九八頁背面），於偵查時證稱
：因聽說甲○○當時生活比較不好，當時他主動跟我暗示要我每
月給他一筆費用。他說他費用龐大，每個月賺的錢不夠用，且我
知他也很孝順，所以我給他，他就拿等語（見同上卷第一０五頁
背面），於第一審復陳稱「（為何要給甲○○顧問費）因為他對
我幫助很大，當初我只是要幫忙他而己」、「應該是公司成立後
沒有多久，大概是八十一年左右。剛開始給多少，純粹是基於朋
友關係，與生意沒有關連」等語（見第一審卷二第七九、八０頁
），王榮添陳稱上述各情如果屬實，其給付顧問費予甲○○似非
基於行賄意思，果爾，甲○○即使予以收受，能否成立對於職務
上之行為收受賄賂刑責，非無斟酌之餘地。乃原判決並未說明王
榮添之上開陳述，何以不能資為有利於上訴人等之論據，僅謂依
王榮添之上述陳述，足見甲○○並未有利用權力勒索財物之行為
云云（見原判決理由甲、二、(九)），理由亦嫌不備。(三)、原判決
認定甲○○於八十一年間因任職消防隊一組組長，對轄區內各公
共建築物裝置之消防設備有檢查職權，與宜航、營裕公司之營業
項目，有職務上之利害關係，而藉此自八十一年至八十二年間，
向王榮添按月收受三萬元之顧問費，及自八十三年至八十五年四
月間，向王榮添按月收受一萬元之顧問費，至八十五年五月八日
因另涉貪污案件停職等情，似認甲○○自八十一年一月起至八十
五年五月七日間，均擔任消防隊一組組長。然查依卷附台南市消
防局人事室出具甲○○之職務動態簡介資料及公務人員動態紀錄
卡影本所載（見偵字第三一三七號卷二第九十三至九十六頁），
甲○○於七十九年三月一日代理消防隊二組組長，於八十一年十
二月二十一日調該隊一組組長，於八十三年九月五日調該隊三組
組長，於八十五年五月八日因案停職。則原判決關於甲○○擔任
職務及任職期間部分之事實認定，與卷內之證據資料顯然不相適
合，已有證據上理由矛盾之違誤。再依上述職務動態簡介資料「
附註」所載，該消防隊改制前一組負責災害預防、會審（勘）、
行政秘書、人事等業務；二組負責災害搶救、水源管理、督察、
保防、危險物品管理等業務；三組負責火災調查鑑識等業務；該
記載如果無訛，則甲○○於代理二組組長及擔任三組組長期間，
似無檢查轄區內公共建築物裝置之消防設備之職權，而其在代理
二組組長及擔任三組組長期間，其職務範圍所掌之事項，與宜航
、營裕公司之營業項目，有無職務上之利害關係？王榮添在上開
期間有無持續支付顧問費與甲○○？如有，其目的為何？與甲○
○代理及擔任二組及三組組長時之職務上行為有無對價關係？均
攸關於甲○○有無職務上行為收受賄賂刑責之判斷，原判決對上
述各節均未調查釐清，剖析明白，亦未就甲○○負責二組、三組
業務時之職務上行為，與所收受之顧問費有無對價關係為必要之
論述說明，遽行判決，併有審理未盡及理由不備之違誤。(四)、證
據之證明力，固由事實審法院依其職權，本於確信自由判斷，惟
此項自由判斷之職權運用，仍不得違背經驗法則與論理法則，否
則即屬違背證據法則。上訴人等均否認有收受「顧問費」情事，
原判決雖依憑證人王榮添、楊秀春之陳述，甲○○、乙○○坦承
分別收受原判決附表二之一編號(1)至(6)所示之支票六紙等證據資
料，為不利於上訴人等之論據。然查：1.據王榮添於南機組詢問
時供稱：從八十一年開始每月之費用為三萬元，至八十六年調降
為二萬元，至八十七年為止等語，於偵查中供稱：最初（筆錄記
為「最近」）是給三萬元，後因負擔不了，故減為一萬元，後他
（甲○○）因案停職，故我又增為二萬元等語（見偵字第七一三
七號卷一第九十八頁反面至第九十九頁、第一０五頁反面至第一
０六頁）；楊秀春於南機組詢問時則稱：「甲○○從八十一年間
至八十七年五、六月間均有按月向營裕公司收取三萬元顧問費，
八十六年初改為二萬元等語（見同上偵查卷第八十三、八十四頁
），關於渠等支付之顧問費究竟係由三萬元減為一萬元，再增為
二萬元？抑或由三萬元直接減為二萬元？以及給付二萬元顧問費
之時間究係在八十五年五月八日停職時起，抑或為八十六年初起
？彼此所述莫衷一是，已非無瑕疵可指。2.原判決附表二之一編
號(1)至(5)所示之支票五紙，發票日起於八十六一月八日，止於八
十七年二月十日，均在甲○○因案停職期間。甲○○雖坦承收受
該五紙支票，然辯稱係借款等語。原判決雖採信王榮添、楊秀春
所述，認定該五紙支票即為顧問費，並謂：甲○○遭停職期間無
職務上之權力，然尚不能排除其將來有復職可能，則王榮添為顧
及以後事業之順利，於其停職期間仍依原先約定按月支付「顧問
費」，甚至慮及其停職期間生活困難，而提高「顧問費」至二萬
元，自合於常情云云（見原判決理由甲、二、(七)，原判決第六頁
）。惟甲○○既因涉及貪污案件遭停職，此時並無任何職務權限
，且其可能遭受追訴處罰及懲戒，將來能否復職顯然無法確定，
際此情形，王榮添有無繼續支付其「顧問費」，甚且將金額由一
萬元提高至二萬元之可能，殊非無疑。又甲○○於八十七年七月
復職後，王榮添即未再支付顧問費，業據王榮添供承在案，而營
裕公司於八十七年三月二十三日至同年十二月七日間，雖共有八
次支票退票紀錄，然均已贖回支票註銷退票紀錄，且該公司之支
票帳戶於嗣後之八十八、八十九年間往來均屬正常，有卷附台南
區中小企業銀行安和分行出具之支票交易明細表等可稽（見第一
審卷一第一一四至一二七頁），可徵營裕公司在上述期間內仍能
正常營運，則設若王榮添於甲○○停職時，猶能於預期其將有復
職可能之情況下，持續支付顧問費，則其於甲○○復職後，反而
停止支付顧問費，豈能謂與事理無悖？原判決之上開論斷，是否
合於經驗法則及論理法則，非無可議。3.依楊秀春於南機組詢問
時及原審之陳述，上開顧問費多以現金支付，偶而開立支票支付
，支票日曆簿由其登載，現金支出之記帳簿則由會計小姐登載保
管等語（見偵字第七一三七號卷一第八十四頁，上更(二)字卷二第
一四０頁）。其中關於以支票支付顧問費部分，原判決附表二之
二所示之支票八紙，經原審調查審理結果，認無法證明與上訴人
等有關（見原判決理由甲、二、(八)），原判決附表二之一編號(1)
至(5)所示之支票五紙，發票日期均為甲○○停職期間，與上訴人
等有無收賄犯行之待證事實無關，則涉案之十四紙支票中，可能
係上訴人等收受之顧問費者，僅剩原判決附表二之一編號(6)之支
票乙紙而已。則該紙支票是否足以資為認定上訴人等確有按月收
受顧問費之佐證？能否資為楊秀春關於曾以支票支付顧問費部分
之陳述，確與事實相符之補強證據？又關於以現金支付顧問費部
分，楊秀春所稱現金支出另由會計小姐登帳保管乙節，是否屬實
？宜航公司及營裕公司是否另有現金收支之帳簿資料？如有，其
上有無支付顧問費與甲○○之登載？凡此均與上訴人等有無收受
顧問費之判斷攸關。原判決未就上述各節進一步予以調查釐清，
根究明白，遽行判決，亦嫌率斷。上訴人等之上訴意旨指摘原判
決不當，尚非全無理由，應認原判決關於甲○○對於職務上之行
為，收受賄賂部分及乙○○部分，仍有撤銷發回更審之原因。
據上論結，應依刑事訴訟法第三百九十七條、第四百零一條，判
決如主文。
中    華    民    國  九十八  年    三    月  二十六  日
                      最高法院刑事第五庭
                          審判長法官  陳  正  庸
                                法官  賴  忠  星
                                法官  林  秀  夫
                                法官  宋      祺
                                法官  陳  祐  治
      本件正本證明與原本無異
                                      書  記  官
中    華    民    國  九十八  年    三    月  三十一  日
                                                      V


司法院資訊處製作；財團法人民間司法改革基金會備份。
